【裁判字號】    99,消債抗,8
【裁判日期】    990325
【裁判案由】    聲請免責
【裁判全文】
臺灣臺北地方法院民事裁定             99年度消債抗字第8號
抗  告  人  乙○○原名林怡敏.
上列抗告人因消費者債務清理事件聲請免責，對於中華民國98年
12月3日本院98年度消債聲字第67號裁定提起抗告，本院裁定如
下：
    主  文
抗告駁回。
抗告程序費用新臺幣壹仟元由抗告人負擔。
    理  由
一、按法院為終止或終結清算程序之裁定確定後，除別有規定外
    ，應以裁定免除債務人之債務；又債務人有下列各款情形之
    一者，法院應為不免責之裁定，但債務人證明經普通債權人
    全體同意者，不在此限：一、於七年內曾依破產法或本條例
    規定受免責；二、隱匿、毀損應屬清算財團之財產，或為其
    他不利於債權人之處分；三、捏造債務或承認不真實之債務
    ；四、因浪費、賭博或其他投機行為，致財產顯然減少或負
    擔過重之債務，而生開始清算之原因；五、於清算聲請前一
    年內，已有清算之原因，而隱瞞其事實，使他人與之為交易
    致生損害；六、明知已有清算原因之事實，非基於本人之義
    務，而以特別利於債權人中之一人或數人為目的，提供擔保
    或消滅債務；七、隱匿、毀棄、偽造或變造帳簿或其他會計
    文件之全部或一部，致其財產之狀況不真確；八、故意於財
    產及收入狀況說明書為不實之記載，或有其他故意違反本條
    例所定義務之行為，消費者債務清理條例第132 條、第134
    條分別定有明文。
二、抗告意旨略以：伊及哥哥為家中經濟支柱，嗣因經濟不景氣
    哥哥遭資遣，父親則罹患多發性神經炎而無法行走，須由年
    事已高之母親及哥哥輪流照顧，家中經濟重擔全落在伊身上
    ，然伊工作收入並不穩定，原有存款陸續用罄，迫使伊不得
    不借貸應急，以債養債，而累積龐大債務，並非因浪費、賭
    博或其他投機行為，而使財產顯然減少或負擔過重債務，伊
    雖有數筆刷卡消費項目，然多係購買民生用品，單價亦非高
    ，實難認有蓄意揮霍之情事，原審據此為不免責裁定，顯有
    未當，爰依法提起抗告云云。
三、按免責制度中所謂浪費或投機行為，係指抗告人於顯見其經
    濟狀況不佳之情形下，猶恣意揮霍使生活支出超過個人收入
    所應支出之程度，致負擔更大債務，核其所為，於清算之原
    因有可歸責性，自有加以制止之必要，尚不宜使之免責。而
    有無浪費或投機行為，端視抗告人從事該行為時有無詳實之
    償還計畫，倘無償還計畫僅是先行花費或以射倖心態從事投
    機時即屬之，自不應認可免其還款之責。本件矧之抗告人負
    債之原因中尚包含其持聯邦商業銀行信用卡刷卡繳納95年12
    月至96年6 月間之保險費計10,291元、及以永豐信用卡刷卡
    繳納安泰人壽保險費每月2,751 元、康健人壽保險費每月79
    6 元、三倍安心帳款保障計劃保險費每月約146 元至744 元
    不等，有聯邦商業銀行歷史帳單查詢表、永豐銀行檢送之消
    費明細表、荷蘭銀行消費明細表各1 份在卷可稽（見97年度
    執消債更字第54號卷第33頁至第38頁、第167 頁至第17 0頁
    及本院卷第50頁至第59頁），上開支出已難認屬必要生活費
    用；又抗告人於經濟拮据須向銀行預借現金花用之情形下，
    復持第一商業銀行信用卡分別至台灣大哥大大同延平特約店
    刷卡4,990 元（見97年度執消債更字第54號卷第143 頁至第
    145 頁) 及紅陽科技股份有限公司4 萬9,686 元（見同上卷
    第145 頁至第148 頁) ，且於95年3 月起至96年2 月於百麗
    旅行社共計刷卡消費2 萬5,320 元（見同上卷第167 頁至第
    170 頁），依一般生活經驗以觀，其花費顯非為支應日常生
    活之必要性消費，自難認抗告人已撙節支出。況抗告人當時
    預借現金多筆，對其無法清償債務之能力已有預見，卻猶未
    儉省節度，仍為上開浪費、奢侈性支出，自難遽准其免責。
    至抗告人雖主張其需扶養父母，每月額外支出7,000 元云，
    然參諸抗告人之父甲○○於96年度有利息所得1,721 元，且
    於臺北市大同區有房屋1 棟，有稅務電子閘門財產所得調件
    明細表1 份在卷可憑（見本院卷第34至36頁) ，且抗告人亦
    自陳其父母尚有其他扶養義務人，則抗告人是否有支出扶養
    費之必要，亦非無疑。嗣本院命抗告人陳報其向各債權銀行
    借款之用途，抗告人僅泛稱家中經濟均賴其苦撐云云，並未
    具體說明資金去向，而抗告人既有上述浪費行為致財產減少
    及負擔過重之債務，並致無力清償債務而生清算之原因，自
    與其主張無不當或或奢侈消費情事云云，顯不相侔，則依前
    揭消費者債務清理條例第134 條第4 款之規定，應裁定抗告
    人不免責。
四、綜上所述，依多數債權人提出抗告人之消費明細顯示，抗告
    人確因浪費、奢侈消費致負擔過重之債務，而生清算之原因
    ，依消債條例第134條第4款規定，應為不免責裁定。至於消
    費者債務清理條例第135條係規定債務人於具備第134條各款
    不免責事由且情節輕微者，復兼顧債權人全體受償情形及盱
    衡其他情狀，認使聲請人免責亦無悖當事人間權益之均衡維
    護而言，惟本件聲請人既以浪費情事，致債務持續積累達13
    0 餘萬元，難認違背情節輕微，即無該條適用餘地。且債權
    人荷商荷蘭商業銀行股份有限公司亦具狀表示不同意予以抗
    告人免責。故原審裁定不予免責，核無違誤，抗告意旨指謫
    原裁定不當，求予廢棄並更為裁定，為無理由，應予駁回。
五、據上論結，本件抗告為無理由，依消費者債務清理條例第15
    條，民事訴訟法第495 條之1 第1 項、第449 條第1 項、第
    95條、第78條，裁定如主文。
中    華    民    國    99    年    3     月    25    日
              民事第五庭    審判長法  官  薛中興
                                  法  官  胡宏文
                                  法  官  吳佳薇
以上正本係照原本作成。
本裁定不得抗告。
中    華    民    國    99    年    3     月    25    日
                                  書記官  黃曼琳

司法院資訊處製作；財團法人民間司法改革基金會備份。
